【裁判字號】    95,訴,241
【裁判日期】    951017
【裁判案由】    遺產稅
【裁判全文】
臺中高等行政法院判決
                                     95年度訴字第00241號
                              .
原      告  甲○○
訴訟代理人  王文聖  律師
被      告  財政部臺灣省中區國稅局
代  表  人  乙○○
訴訟代理人  丙○○
上列當事人間因遺產稅事件，原告不服財政部中華民國95年3月9
日台財訴字第09500020480號訴願決定，提起行政訴訟，本院判
決如下︰
    主  文
原告之訴駁回。
訴訟費用由原告負擔。
    事  實
一、事實概要：緣原告之父賴坤木於民國85年8月11日死亡，繼
    承人等於86年2月3日申報遺產稅，經被告機關初查核定遺產
    總額新台幣（下同）76,477,793元，扣除額46,956,566元（
    含未償債務30,000,000元及應納未納稅捐扣除額5,005,000
    元等），遺產淨額22,521,227元，應納遺產稅額4,085,004
    元，並按所漏稅額處1倍之罰鍰1,697,400元（計至百元止）
    。原告不服，申請復查，未獲變更，因未提起訴願而告確定
    。嗣被告機關變更核定未償債務扣除額8,500,000元及死亡
    前應納未納稅捐扣除額0元，並重新發單補徵應納遺產稅額
    9,468,749 元及罰鍰749,100元。原告不服，就未償債務扣
    除額及罰鍰部分，再申請復查，未獲變更，提起訴願，遭決
    定駁回，遂就未償債務扣除額及罰鍰部分提起本件行政訴訟
    。
二、兩造聲明：
    (一)原告聲明求為判決：訴願決定、復查決定及原處分均撤銷
      。
    (二)被告聲明求為判決：駁回原告之訴。
三、兩造之陳述：
    (一)原告主張之理由：
    1.原決定駁回原告之訴願請求，其理由略以：依稅捐稽徵法
      第21條第2項規定及財政部74年12月4日台財稅第25805號
      函釋，以原告之父賴坤木於85年8月11日死亡，繼承人等
      申報遺產稅時提示第七商業銀行 (原台中市第七信用合作
      社)復興分行放款餘額證明書，申報未償債務扣除額30,00
      0,000元，經被告向該分行查證屬實，乃准予扣除，並就
      該借款之資金去向查得其中21,500,000元係被繼承人於85
      年8月8日（死亡前3日）向第七商業銀行復興分行所借，
      且該款項於撥款存入被繼承人帳戶後，即由案外人陳燦堂
      等6人分別現金提領合計21,500,000元，再分別存入原告
      、洪鈴芳 (繼承人賴淑之小姑)及謝炳宏（洪君之配偶
      ）於該銀行帳戶，並認本件被繼承人生前僅有二筆債務共
      計8,500,000元尚未清償，原告、賴淑及洪志煌等3人以
      被繼承人名義另向第七商業銀行借款21,500,000元，自屬
      虛構被繼承人生前負債，自不應列入未償還債務之扣除額
      內。
    2.惟按「依行政救濟之法理，除原處分適用法律錯誤外，申
      請復查之結果不得為更不利於行政救濟人之決定。」 (最
      高行政法院62年度判字第298號判例參照)。乃被告機關就
      本件遺產稅及罰鍰事件，前於92年4月17日以中區國稅法
      字第0000000000號復查決定書於理由一 (三)及二 (三)已
      認定「本件原查核時申請人提示第七商業銀行復興分行放
      款餘額證明書乙紙，金額3千萬元，經原查向該分行查證
      屬實，乃准予自遺產總額中扣除被繼承人該分行未償債務
      3 千萬元，至申請人復查時所主張被繼承人另有台中市農
      會貸款1千萬元、貸款息742,725元及第七商業銀行復興分
      行貸款1百萬元、貸款息9,444,250元，合計21,187,975元
      ，係由其於84、85年間陸續對外借款償還乙節，因申請人
      並未能提示其確有對外借款償還被繼承人上開貸款及貸款
      息計21,187,975元之相關資金流程證明文件，是其主張尚
      難採據，復查後應予維持。」、「本件申請復查時所主張
      應扣除被繼承人第七商業銀行復興分行及台中市農會貸款
      及貸款息合計21,187,975元，復查後未准扣除之原因已論
      述如前，則原核定按所漏稅額處1倍之罰鍰1,697,400元，
      依法並無不合，復查後應予維持。」此有該復查決定書附
      呈可稽，對此原告並未對該復查決定提起訴願已告確定，
      此亦為被告機關所確定之事實，從而本件遺產稅及罰鍰事
      件，既因原告前未對於被告機關所為復查決定未提起訴願
      已告確定，且該項應核課遺產稅及罰鍰之事實與本件復查
      決定所稱「遺產稅及罰鍰」均為同一事實，此即與稅捐稽
      徵法第21條第2項所稱「經另發現應徵之稅捐」規定不合
      ，被告機關爰引稅捐稽徵法第21條第2項規定重為補繳遺
      產稅及罰鍰，非但有違不利益禁止變更原則，且對於已確
      定之復查決定重為變更之違法。
    3.又訴願決定爰引最高行政法院58年判字第31號判例要旨遂
      認「該處分如確有短徵，為維持課稅公平之原則，基於公
      益上之理由，要非不可自行變更原查定處分，而補徵其應
      徵之稅額。」惟該判例意旨係明示：「納稅義務人依所得
      稅法規定辦理結算申報而經該管稅捐稽徵機關調查核定之
      案件，如經過法定期間，而納稅義務人未申請復查或行政
      訴訟，其查定處分，固具有形式上確定力，惟稽徵機關如
      發現原處分確有錯誤短徵，為維持課稅公平之原則，基於
      公益上之理由，要非不可自行變更原查定處分，而補徵其
      應繳之稅額。」從而，該判例要旨係指納稅義務人未申請
      復查或行政訴訟之稅捐事件，如發現原處分確有錯誤短徵
      ，稅捐機關仍得自行變更原查定處分，補徵應繳之稅額，
      然本件遺產稅事件，業經原告向被告機關申請復查，且經
      被告機關於調查核定後於92年4月17日以中區國稅法字第
      09100 22838號作成「復查駁回」之處分，故本件遺產稅
      及罰鍰事件既經申請復查後而告確定，自與上開最高行政
      法院判例所示情形不同，詎訴願決定爰引該判例認本件仍
      得重為變更原已確定之處分，即有未合。
    4.縱認被告機關得為重行處分，然本件2,150萬元確係被繼
      承人賴坤木生前未償還第七商業銀行之債務：
      (1)本件被繼承人賴坤木生前未償債務確為3千萬元，而其
        中2,150萬元固係被繼承人於死亡前3日向第七商業銀行
        復興分行所借，且該筆款項於撥款存入被繼承人帳戶，
        即由訴外人陳燦堂等6人分別現金提領2,150萬元，再分
        別存入原告、洪鈴芳及謝炳宏之帳戶，然仍不影響該
        2,150萬元確係被繼承人賴坤木生前未償還第七商業銀
        行之債務，換言之，該債務確係被繼承人賴坤木生前親
        自向第七商業銀行借與且未償還等情，並無任何虛妄，
        被告機關主張該筆借款係原告以被繼承人名義向第七商
        業銀行借款2,150萬元，虛構被繼承人生前債務以逃避
        遺產稅課徵之事實，並無任何證據以實其說。
      (2)台灣台中地方法院檢察署92年度偵字第4936號不起訴處
        分書第3頁已明確載明：「偽造文書部分: 訊據被告甲
        ○○堅詞否認有何右揭偽造文書之犯行，辯稱：前開貸
        款係經得父親賴坤木之同意，始以賴坤木之名義向台中
        市第七信用合作社貸款2,150萬元等語。經查證人余正
        賢即台中市第七信用合作社復興分社襄理到庭證稱：因
        招攬業績時認識賴坤木，85年8月7日甲○○辦理2,150
        萬元之貸款係伊向賴坤木招攬，在交由放款人員辦理，
        該2,150萬元是之前招攬3千萬元貸款所剩之餘額，該2
        千餘萬元之放款前幾日，賴坤木有先行打電話通知伊，
        會請家人前去辦理2千餘萬元之貸款，之後甲○○前來
        辦理時，賴坤木還有親自打電話告知，因貸款項目很大
        ，若不是本人辦理，銀行會確認本人是否有同意辦理，
        以避免糾紛等語，核與被告甲○○所辯相符，被告甲○
        ○所辯堪信為真實。被告甲○○既經其父親賴坤木委託
        而前去辦理貸款一情，是無冒用賴坤木名義而偽造文書
        之犯行」，此有不起訴處分書附呈可據。故本件借款既
        為被繼承人賴坤木親自辦理，而非原告違反被繼承人之
        意思辦理，此即為被繼承人生前未償還之債務，乃被告
        機關對此卻認該不起訴處分書僅係認定原告之借款過程
        不構成偽造私文書罪，尚無礙於其以被繼承人名義借款
        ，虛構被繼承人生前債務以逃漏遺產稅課徵之事實，容
        有誤會。
      5.另查，被繼承人於85年8月11日死亡，原告及其他繼承
        人於6個月期間內即86年2月3日向被告機關申報遺產稅
        ，於申報書「死亡前未償之債務」欄內係載稱「3千萬
        元」，並檢附「台中市第七信放款證明書」，又該3千
        萬元之債務其中850萬元債務係被繼承人生前向第七商
        業銀行貸得且尚未償還，此為被告機關所不爭執，另
        2,150萬元亦確係被繼承人生前向第七商業銀行借貸未
        償還債務等情，亦經前揭不起訴處分書所認定，足認原
        告及其他繼承人申報遺產稅時並無以詐術或其他不正當
        方法逃漏稅捐，此已符合遺產及贈與稅法第17條第1項
        第9款「左列各款，應自遺產總額中扣除，免徵遺產稅
        ：．．．九、被繼承人死亡前，未償之債務，且有確實
        之證明者。」之規定，而被告機關係於原告及其他繼承
        人申報遺產稅後，始依職權調查發現前開2,150萬元於
        存入被繼承人帳戶後，即由陳燦堂等6人分別以現金提
        領後，再分別存入原告、洪鈴芳、謝炳宏之銀行帳戶，
        遂認原告、洪鈴芳、謝炳宏等涉有稅捐稽徵法第41條及
        同法第43條罪嫌，並將該3人移送台灣台中地方法院檢
        察署檢察官偵辦，嗣該案經台灣高等法院台中分院91年
        度上訴字第84號判決雖以被告三人顯係意圖以詐術逃漏
        稅捐彰彰明甚，惟按稅捐稽徵法第41條所定納稅義務人
        以詐術或其他不正當方法逃漏稅捐罪，係屬結果犯，除
        犯罪目的在逃漏稅捐外，並須有逃漏稅捐應繳之稅捐之
        結果事實．．．本件原處分機關並未因此陷於錯誤，自
        不能遽以稅捐稽徵法第41條之逃稅罪論處，而為無罪判
        決，然該判決所持之見解確有違誤，為此分述如下：
        (1)本件首應審究85年8月7日由甲○○以被繼承人賴坤木
          名義向台中第七商業銀行借款2,150萬元債務，究屬
          不實債務抑真正債務，該債務若係原告冒用被繼承人
          名義而為借款，此借款自非被繼承人生前債務而為不
          實債務；反之，若原告係得被繼承人同意而為之，該
          項借款自為被繼承人生前債務，惟該等事實，已經台
          灣台中地方法院檢察署檢察官詳加調查並認定，該
          2,150萬元債務係得被繼承人同意而為之，被繼承人
          生前確尚有3千萬元 (含850萬元)之債務未償還。
        (2)該2,150萬元既非不實債務，且尚未償還，則原告委
          任代書何家旺辦理遺產稅申報將該2,150萬元列在遺
          產扣除額之死亡前未償債務項下，顯非詐術或其他不
          正當方法。
        (3)另按「被繼承人死亡前因重病無法處理事務期間舉債
          或出售財產，而其繼承人對該借款或價金不能證明其
          用途者，該項借款或價金，仍應列入遺產課稅。」遺
          產及贈與稅法施行細則第13條定有明文、最高行政法
          院75年年判字第403號判例可稽。故縱認繼承人對於
          該項2,150萬元借款不能證明係用以償還洪鈴芳、陳
          燦堂、林鶴男等人之債務，稅捐機關自得逕依遺產及
          贈與稅法施行細則第13條規定，將該項借款列入遺產
          課稅即可，殊無適用稅捐稽徵法第41條之餘地，足徵
          該判決所持之法律見解確有違誤。
        (4)綜上，原告及其他繼承人申報遺產稅時，確無以詐欺
          或其他不正當方式逃漏稅捐之行為。
      6.末按「稅捐之核課期間，依左列規定：一、依法應由納
        稅義務人申報繳納之稅捐，已在規定期間內申報，且無
        故意以詐欺或其他不正當方法逃漏稅捐者，其核課期間
        為5年。」、「前條第1項核課期間之起算，依左列規定
        ：一、依法應由納稅義務人申報繳納之稅捐，已在規定
        期間內申報者，自申報日起算。」、「稅捐之徵收期間
        為5年，自繳納期間屆滿之翌日起算，應徵之稅捐未於
        徵收期間徵起者，不得再行徵收。」稅捐稽徵法第21條
        第1項第1款、第22條第1款及第23條第1項前段分別定有
        明文。乃本件原告及其他繼承人已在規定期間內即86年
        2月3日申報遺產稅，且並無以詐欺或其他不正當方式逃
        漏稅捐，已如前述，是縱認原告及其他繼承人對於被繼
        承人生前2,150萬元借款不能證明其用途，而仍應列入
        遺產課稅，然本件核課期間自86年2月4日起算至91年2
        月3日止已屆滿5年，詎被告機關遲於92年9月26日始開
        具本件補徵遺產稅繳款書，依稅捐稽徵法第23條第1項
        前段規定，已逾5年，本不得再行徵收，姑不論本件
        2,150萬元借款是否列入被繼承人生前未償還債務，本
        件徵收期間既已屆滿，即不得再行徵收，為此，請判決
        如訴之聲明。
    (二)被告答辯之理由：
    1.未償債務扣除額：
      (1)按「左列各款，應自遺產總額中扣除，免徵遺產稅：．
        ．．九、被繼承人死亡前，未償之債務，具有確實證明
        者。」、「稅捐之核課期間，依左列規定：一、依法應
        由納稅義務人申報繳納之稅捐，已在規定期間內申報，
        且無故意以詐欺或其他不正當方法逃漏稅捐者，其核課
        期間為5年．．．三、未於規定期間內申報，或故意以
        詐欺或其他不正當方法逃漏稅捐者，其核課期間為7年
        。在前項核課期間內，經另發現應徵之稅捐者，仍應依
        法補徵或並予處罰。」分別為遺產及贈與稅法第17條第
        1項第9款及稅捐稽徵法第21條所明定。次按「稅捐稽徵
        法第21條第2項規定：『在前項核課期間內，經另發現
        應徵之稅捐者，仍應依法補徵或並予處罰』，所謂『另
        發現應徵之稅捐』，只須其事實不在行政救濟（即復查
        、訴願、行政訴訟，但不包括原核定）裁量範圍內，均
        屬『另發現應徵之稅捐』。此觀諸行政法院58年判字第
        31號判例．．．稅捐稽徵機關調查核定之案件，如經過
        法定期間而納稅義務人未申請復查或行政爭訟，其查定
        處分固具有形式上之確定力，惟稽徵機關如發現原處分
        確有短徵，為維持課稅公平之原則，基於公益上之理由
        ，要非不可自行變更原查定處分，而補徵其應繳之稅額
        。」為財政部74年12月4日台財稅第25805號函所明釋。
      (2)被繼承人於85年8月11日死亡，繼承人申報遺產稅時提
        示第七商業銀行（原台中市第七信用合作社）復興分行
        放款餘額證明書，申報未償債務扣除額30,000,000元，
        經原查向該分行查證屬實，乃准予扣除，並就該借款之
        資金去向查得其中21,500,000元係被繼承人於85年8月8
        日（死亡前3日）向第七商業銀行復興分行所借，且該
        款項於撥款存入被繼承人帳戶後，即由案外人陳燦堂等
        6人分別現金提領合計21,500,000元，再分別存入原告
        、洪鈴芳（繼承人賴淑之小姑）及謝炳宏（洪君之配
        偶）於該銀行帳戶，乃另案核定被繼承人85年度贈與總
        額21,500,000元，並以被繼承人之子甲○○（即原告）
        、女賴淑及女婿洪志煌（賴淑之配偶）等3人涉有
        稅捐稽徵法第41條以不正當方法逃漏稅捐及同法第43條
        幫助他人逃漏稅捐罪嫌，將該3人移送台灣台中地方法
        院檢察署偵辦。原告不服，就遺產稅及贈與稅一併申請
        復查，遺產稅部分，主張被繼承人於該分行及台中市農
        會另有未償債務21,187,975元，請准予一併扣除，經被
        告機關91年4月17日中區國稅法字第0000000000號復查
        決定駁回，原告未提起訴願而告確定；贈與稅部分，主
        張上開提領款項係被繼承人支付渠等土地買賣交易價款
        ，並無贈與，經被告機關91年4月17日中區國稅法字第
        0910022840號復查決定略以，原告、賴淑及洪志煌等
        3人涉嫌以不正當方法逃漏稅捐，案經台灣台中地方法
        院89年度判字第287號刑事判決各處1年2個月及1年之有
        期徒刑，原查既認為原告等3人利用被繼承人名義，虛
        列不實債務，惟仍以該貸款21,500,000元之資金去向核
        課贈與稅，容有未洽，復查決定註銷贈與總額21,500,
        000元，原查乃據以重行核定未償債務扣除額8,500,000
        元及應納未納稅捐扣除額0元，發單補徵遺產稅額
        9,468,749元。原告不服，主張被繼承人死亡前未償債
        務確為30,000,000元，上開台灣台中地方法院判決業經
        台灣高等法院台中分院91年度上訴字第84號判決撤銷，
        原告等3人均獲判無罪，又認定原告偽造文書以被繼承
        人名義借款部分亦經台灣台中地方法院檢察署檢察官92
        年度偵字第4936號不起訴處分在案，又被告機關於
        0000000000號復查決定亦稱被繼承人死亡前未償債務為
        30,000,000元云云。經被告機關復查決定略以，查原告
        、賴淑及洪志煌等3人雖經台灣高等法院台中分院91
        年度上訴字第84號判決無罪，惟該判決亦同時認定，原
        告等3人明知被繼承人生前僅有2筆債務計8,500,000元
        尚未清償，卻共同基於逃漏遺產稅之犯意聯絡，虛構被
        繼承人生前負債以逃漏遺產稅課徵之事實，該判決略以
        ，經查原告及賴淑均明知被繼承人生前僅有2筆債務
        共計8,500,000元尚未清償，詎彼2人竟與洪志煌（賴淑
        之配偶）共同基於逃漏遺產稅之犯意聯絡，於85年8
        月7日由原告以被繼承人名義向該銀行借款21,500,000
        元，申報為被繼承人死亡前尚未清償之債務，顯係意圖
        以詐術逃漏稅捐彰彰明甚。惟按稅捐稽徵法第41條所定
        納稅義務人以詐術或其他不正當方法逃漏稅捐罪，係屬
        結果犯，除犯罪之目的在逃漏稅捐外，並須有逃漏應繳
        之稅捐之結果事實，始足構成該罪，此從該條並無處罰
        未遂之規定自明；本件原告甲○○以前開詐術於86年2
        月3日向被告機關提出之遺產稅申報雖有不實，惟被告
        機關並未因而陷於錯誤，自不能遽以稅捐稽徵法第41條
        之逃稅罪論處。該判決業已確定，有該分院94年4月25
        日（94）中分義刑任決91上訴84字第5751號函及該判決
        可稽。次查台灣台中地方法院檢察署檢察官92年度偵字
        第4936號不起訴處分書，僅係認定原告之借款過程不構
        成偽造私文書罪，尚無礙於其以被繼承人名義借款，虛
        構被繼承人生前債務以逃漏遺產稅課徵之事實，有該不
        起訴處分書可稽。綜上，原告主張核不足採，原查依首
        揭規定及上開判決意旨重行核定未償債務扣除額
        8,500,000元並無不合，復查決定乃予維持。
      (3)原告仍表不服，循序提起訴願，復執前詞主張被告機關
        91年4月17日中區國稅法字第0000000000號復查決定就
        原告主張被繼承人另有台中市農會、第七商業銀行復興
        分行等貸款息合計21,187,975元之未償債務扣除額，復
        查駁回，原告未對該復查決定提起訴願已告確定，則該
        項應核課遺產稅及罰鍰之事實與本件復查決定所稱之遺
        產稅及罰鍰均為同一事實，被告機關爰引稅捐稽徵法第
        21條第2項規定重為補徵遺產稅及罰鍰，顯違不利益禁
        止變更原則。又被繼承人生前未償債務2,150萬元，確
        係被繼承人親自向第七商業銀行借與且未償還，並無任
        何虛妄，此有台中地方法院檢察署檢察官92年度偵字第
        4936 號不起訴處分書為憑，被告機關未予扣除即有違
        誤云云。訴經財政部95年3月9日台財訴字第0950002048
        0號訴願決定略以，查本件被繼承人生前僅有2筆債務共
        計8,500,000元尚未清償，原告、賴淑及洪志煌等3人
        以被繼承人名義另向第七商業銀行借款21,500,000元，
        虛構被繼承人生前負債，以逃漏遺產稅課徵之事實，復
        查決定論駁綦詳，業如前述，被告機關就查得資料，依
        首揭規定，重行核定未償債務扣除額8,500,000元，發
        單補徵遺產稅額9,468,749元，並無不妥。次查原告於
        第一次復查並未曾就系爭第七商業銀行借款21,500,000
        元表示不服，則本件被告機關就查得資料依職權更正之
        結果，自無不得為更不利於行政救濟人原則之適用。又
        被告機關91年4月17日0000000000號復查決定雖因原告
        未循序提起訴願而告確定，惟僅具有形式上之確定力，
        參照最高行政法院58年判字第31號判例意旨，該處分如
        確有短徵，為維持課稅公平之原則，基於公益上之理由
        ，要非不可自行變更原查定處分，而補徵其應繳之稅額
        。原告所訴，顯係誤解，洵不足採，遂駁回其訴願。
      (4)訴訟意旨略謂：原告除復執前詞外，並另稱系爭2,150
        萬元借款為被繼承人親自辦理，原告及其他繼承人確無
        以詐欺或其他不正當方法逃漏稅捐之行為，其核課期間
        應為5年，本件繼承人已依限於86年2月3日申報遺產稅
        ，至91年2月3日止已屆滿，被告機關遲至92年9月26日
        始發單補徵，已逾核課期間云云。
      (5)本件原告主張不足採據之理由，已論駁如前。查原告明
        知被繼承人生前僅有2筆債務共計8,500,000元尚未清償
        ，卻於被繼承人病危進入加護病房期間（死亡前3日）
        ，以被繼承人名義向該銀行借款2,150萬元，取巧虛增
        被繼承人生前負債，以逃漏其原應負擔遺產稅負之事實
        ，業已論述如前，且經台灣高等法院台中分院91年度上
        訴字第84號判決確定在案，依首揭稅捐稽法第21條第1
        項第3款後段規定，其核課期間應為7年，至93年2月3日
        始屆滿，被告機關於92年9月26日發單補徵，並未逾核
        課期間。
      (6)綜上，原告復執前詞爭執，所述委不足採。
    2.罰鍰
      (1)按「納稅義務人對依本法規定，應申報之遺產或贈與財
        產，已依本法規定申報而有漏報或短報情事者，應按所
        漏稅額處以1倍至2倍之罰鍰。」為遺產及贈與稅法第45
        條所明定。
      (2)被繼承人於85年8月11日死亡，繼承人於86年2月3日申
        報遺產稅，經被告機關核定遺產總額76,477,793元，扣
        除額46,956,566元，遺產淨額22,521,227元，應納遺產
        稅額4,085,004元，並處罰鍰1,697,400元，原告併同本
        稅申經復查，未獲變更，未提起訴願而告確定。嗣經原
        查更正核定扣除額20,451,566元，重行核算漏稅額2,44
        6,542元，處1倍罰鍰2,446,500元（計至百元止），扣
        除已處罰鍰1,697,400元，再處罰鍰749,100元。本件原
        告以被繼承人名義借款，虛構被繼承人生前債務以逃漏
        遺產稅課徵之事證明確，原查依首揭規定處罰並無違誤
        ，復查決定乃予維持。原告不服，併同本稅提起訴願，
        遞遭駁回，經查本件違章事實及原告主張不足採據之理
        由已論述如前，原查依首揭規定核處，並無違誤，復查
        及訴願決定遞予維持亦無不合，訴訟主張仍執同詞，委
        無足採。
    3.基上論結，原處分及所為復查、訴願決定並無違誤，請准
      如答辯之聲明判決。
    理  由
一、按「稅捐之核課期間，依左列規定：一、依法應由納稅義務
    人申報繳納之稅捐，已在規定期間內申報，且無故意以詐欺
    或其他不正當方法逃漏稅捐者，其核課期間為五年。．．
    ．三、未於規定期間內申報，或故意以詐欺或其他不正當方
    法逃漏稅捐者，其核課期間為七年。在前項核課期間內，經
    另發現應徵之稅捐者，仍應依法補徵或並予處罰，在核課期
    間內未經發現者，以後不得再補稅處罰。」為稅捐稽徵法第
    21條第1項第1款、第3款及第2項所明定。次按「左列各款，
    應自遺產總額中扣除，免徵遺產稅：．．．九、被繼承人死
    亡前，未償之債務，具有確實證明者。」、「納稅義務人對
    依本法規定，應申報之遺產或贈與財產，已依本法規定申報
    而有漏報或短報情事者，應按所漏稅額處以1倍至2倍之罰鍰
    。」為遺產及贈與稅法第17條第1項第9款及第45條所明定。
    又「納稅義務人依所得稅法規定辦理結算申報而經該管稅捐
    稽徵機關調查核定之案件，如經過法定期間而納稅義務人未
    申請復查或行政爭訟，其查定處分，固具有形式上之確定力
    ，惟稽徵機關如發見原處分確有錯誤短徵，為維持課稅公平
    之原則，基於公益上之理由，要非不可自行變更原查定處分
    ，而補徵其應繳之稅額。」最高行政法院58年判字第31號著
    有判例。
二、本件原告之父賴坤木於民國85年8月11日死亡，繼承人等於
    86年2月3日申報遺產稅，繼承人等申報遺產稅時提示第七商
    業銀行（原台中市第七信用合作社）復興分行放款餘額證明
    書，申報未償債務扣除額30,000,000元，經被告機關初查向
    該分行查證屬實，乃准予扣除，經被告機關初查核定遺產總
    額76,477,793元，扣除額46,956,566元（含未償債務30,000
    ,000 元及應納未納稅捐扣除額5,005,000元等），遺產淨額
    22,521,227元，應納遺產稅額4,085,004元，並按所漏稅額
    處1倍之罰鍰1,697,400元（計至百元止）。被告就該借款之
    資金去向查得其中21,500,000元係被繼承人於85年8月8日（
    死亡前3日）向第七商業銀行復興分行所借，且該款項於撥
    款存入被繼承人帳戶後，即由案外人陳燦堂等6人分別現金
    提領合計21,500,000元，再分別存入原告、洪鈴芳（繼承人
    賴淑之小姑）及謝炳宏（洪君之配偶）於該銀行帳戶，乃
    另案核定被繼承人85年度贈與總額21,500,000元，並以被繼
    承人之子甲○○（即原告）、女賴淑及女婿洪志煌（賴淑
    之配偶）等3人涉有稅捐稽徵法第41條以不正當方法逃漏
    稅捐及同法第43條幫助他人逃漏稅捐罪嫌，將該3人移送台
    灣台中地方法院檢察署偵辦。原告不服，就遺產稅及贈與稅
    一併申請復查，遺產稅部分，主張被繼承人於該分行及台中
    市農會另有未償債務21,187,975元，請准予一併扣除，經被
    告機關91年4月17日中區國稅法字第0000000000號復查決定
    駁回，因原告未提起訴願而告確定；贈與稅部分，主張上開
    提領款項係被繼承人支付渠等土地買賣交易價款，並無贈與
    ，經被告機關91年4月17日中區國稅法字第0910022840號復
    查決定略以，原告、賴淑及洪志煌等3人涉嫌以不正當方
    法逃漏稅捐，案經台灣台中地方法院89年度訴字第287號刑
    事判決各處1年2個月及1年之有期徒刑，原查既認為原告等3
    人利用被繼承人名義，虛列不實債務，惟仍以該貸款21,500
    ,000 元之資金去向核課贈與稅，容有未洽，復查決定註銷
    贈與總額21,500,000元。原查乃據以重行核定未償債務扣除
    額8,500,000元及應納未納稅捐扣除額0元，更正核定扣除額
    為20,451,566元，乃發單補徵遺產稅額9,468,749元，並重
    行核算漏稅額2,446,542元，處1倍之罰鍰2,446,500元（計
    至百元止），扣除已處罰鍰1,697,400元，應補罰鍰749,100
    元。原告不服，循序提起本件行政訴訟。
三、經查，本件被繼承人即原告之父賴坤木於85年8月1日因肺炎
    併敗血症及慢性阻塞性肺炎至順天綜合醫院住院急診，於85
    年8月2日轉入加護病房治療，85年8月11日開始意思不清，
    並於85年8月11日死亡，有順天綜合醫院函及死亡證明書各
    一件附卷可憑（見原處分卷第154、444頁），足見被繼承人
    於住院時已屬重病，而被繼承人係於85年8月8日（死亡前3
    日）向第七商業銀行復興分行借得21,500,000元，其借款用
    途為短期商業週轉金，該款項於撥款存入被繼承人帳戶後，
    即委由訴外人即慶豐商業銀行台中分行之職員謝裕隆、賴資
    濱、吳正敏、林隆機各提領300萬元，委由訴外人陳燦堂提
    領500萬元、林鶴勇提領450萬元，合計21,500,000元。謝裕
    隆等四人各提領300萬元部分，再轉存洪鈴芳（繼承人賴淑
    之小姑）700萬元，轉存謝炳宏（洪鈴芳之配偶）500萬元
    ，陳燦堂提領500萬元及林鶴勇提領450萬元部分，其中670
    萬元則分散成8筆轉入原告之帳戶，原告再將款項轉入洪鈴
    芳帳戶400萬元，轉入謝炳宏帳戶500萬元，以被繼承人名義
    向第七商業銀行復興分行借得之21,500,000元，經存入洪鈴
    芳帳戶1,100萬元，存入謝炳宏帳戶1,000萬元。存入洪鈴芳
    部分，於85年9月17日經提領10,661,526元，再以賴淑所
    營洪利公司之員工伍妙鳳名義，向中華票券公司購買同額之
    公債，而存入謝炳宏部分，則由原告於85年9月23日委託訴
    外人謝文龍提領900萬元等情，有該借款申請書、借據、大
    額領款登記備查簿、慶豐銀行函、存款憑條、取款憑條、交
    易明細表等件附於原處分卷可稽。然按諸常人若非有迫切之
    急需，一般人應會待出院後再處理相關貸款事項，決無於進
    入加護病房治療期間，甚或於死亡前三日向銀行貸款之理。
    本件原告以被繼承人名義向第七商業銀行復興分行借得
    21,500,000元，並無迫切之需要，且未作其貸款目的之用途
    ，於該款項撥款存入被繼承人帳戶後輾轉進入原告、洪鈴芳
    及謝炳宏之帳戶，並一再轉帳以障人耳目，顯見原告以被繼
    承人名義向第七商業銀行借款，係其取巧安排之行為，虛構
    被繼承人之債務，藉以規避遺產稅之課徵。原告、賴淑及
    洪志煌等3人雖經台灣高等法院台中分院以91年度上訴字第
    84號判決無罪，惟該判決亦同此認定原告等三人共同基於逃
    漏遺產稅之犯意聯絡，虛構被繼承人生前負債以逃漏遺產稅
    課徵之事實，並經確定在案，有該判決書附卷可考（見原處
    分卷第880至884頁）。次查，台灣台中地方法院檢察署檢察
    官92年度偵字第4936號不起訴處分書，僅係認定原告之借款
    過程不構成偽造私文書罪，尚無礙於其以被繼承人名義借款
    ，虛構被繼承人生前債務以逃漏遺產稅課徵之事實，有該不
    起訴處分書附卷可查（見原處分卷第888至891頁）。是被告
    機關嗣後就其查得資料將該21,500,000元之虛構債務剔除，
    重行核課遺產稅及罰鍰，並無不合。
四、另按，稅捐稽徵法第21條第2項所謂另發現應徵之稅捐，只
    須其事實不在行政救濟裁量範圍內者均屬之，此有最高行政
    法院58年判字第31號「納稅義務人依所得稅法規定辦理結算
    申報而經該管稅捐稽徵機關調查核定之案件，如經過法定期
    間而納稅義務人未申請復查或行政爭訟，其查定處分固具有
    形式上之確定力，惟稽徵機關如發現原處分確有短徵，為維
    持課稅公平之原則，基於公益上之理由，要非不可自行變更
    原查定處分，而補徵其應繳之稅額」判例可資參照（最高行
    政法院92年5月份庭長法官聯席會議決議參照）。本件原告
    於第一次申請復查時，係主張被繼承人另有台中市農會貸款
    1,000萬元、貸款息742,725元及第七商業銀行復興分行貸款
    100萬元、貸款息9,444,250元，合計21,187,975元，為被繼
    承人死亡前未償之債務，係由其於84、85年間陸續對外借款
    償還，而主張應再予扣除21,187,975元之未償債務等語。被
    告以申請人並未能提示其確有對外借款償還被繼承人上開貸
    款及貸款息計21,187,975元之相關資金流程證明文件，其主
    張尚難採據，而將復查駁回，因原告對該復查決定未提起訴
    願而告確定，有復查申請書（見原處分卷第699、700頁）及
    復查決定書（見原處分卷第822至826頁）附卷可稽。準此，
    原告於第一次復查申請時，並未曾就被告初查核定系爭第七
    商業銀行借款21,500,000元之未償債務表示不服，亦即該
    21,500,000元之未償債務並未經復查程序。則本件被告機關
    就查得資料，依上開判例意旨，自得變更原查定處分，而補
    徵應繳之稅額及罰鍰，要無不利益變更禁止原則之適用。
五、又原告明知被繼承人生前僅有2筆債務共計8,500,000元尚未
    清償，卻於被繼承人病危進入加護病房期間（死亡前3日）
    ，以被繼承人名義向該銀行借款2,150萬元，取巧虛增被繼
    承人生前負債，以不正當方法逃漏應負擔遺產稅負之事實，
    已如前述，依首揭稅捐稽法第21條第1項第3款後段規定，其
    核課期間應為7年，至93年2月3日始屆滿，被告機關於92年9
    月10日發單補徵（見原處分卷第913頁），並未逾核課期間
    。
六、綜上所述，原告上開主張，均不足採。從而，被告變更核定
    未償債務扣除額8,500,000元及死亡前應納未納稅捐扣除額0
    元，並重新發單補徵應納遺產稅額9,468,749元及罰鍰749,
    100元之處分，核無違誤，復查決定及訴願決定遞予維持，
    亦無不合。原告仍執前詞訴請撤銷，為無理由，應予駁回。
    另兩造其餘之主張，與本件判決之結果無影響，毋庸逐一加
    以論述，附此敘明。
七、據上論結，本件原告之訴為無理由，依行政訴訟法第195 條
    第1項後段、第98條第3項前段，判決如主文。
中    華    民    國    95    年    10    月   17     日
                第二庭審判長法  官  胡  國  棟
                            法  官  林  金  本
                            法  官  林  秋  華
以上正本證明與原本無異。
如不服本判決，應於判決送達後20日內向本院提出上訴書狀，其
未表明上訴理由者，應於提起上訴後20日內向本院提出上訴理由
書（須依對造人數附具繕本）；如於本判決宣示或公告後送達前
提起上訴者，應於判決送達後20日內補提上訴理由書（須附繕本
）。未表明上訴理由者，逕以裁定駁回。
提起上訴應預繳送達用雙掛號郵票390元（34元及5元郵票各10份
)。
中    華    民    國    95    年    10    月   24     日
                            書記官  黃  靜  華


司法院資訊處製作；財團法人民間司法改革基金會備份。
